臺灣高雄地方法院民事裁定　　　　　　 99年度事聲字第393號
聲　請　人
即　債權人　萬泰商業銀行股份有限公司
法定代理人　盧正昕
相　對　人
即　債務人　單忠之
上列當事人間消費者債務清理條例事件，聲請人對於民國99年10
月7 日本院97年度司執消債更字第21號更生方案認可之裁定提出
異議，本院裁定如下：
    主  文
聲請駁回。
聲請費用由聲請人負擔。
    理  由
一、異議意旨略以：相對人即債務人（下稱相對人）原有坐落高
    雄市○○區○○路之64.88 坪3 層樓透天厝，於民國93年9
    月9 日以贈與方式移轉所有權予配偶張祝靜，而由知名房仲
    業者永慶房屋網路成交資料窺知，此區域之透天厝平均每坪
    約新台幣（下同）13萬元，縱以內政部地政司之房地交易資
    訊言，此不動產之社區於99年第1 季房產每坪成交價亦有
    10.73 萬元之行情，則此不動產價格約達696 萬元至843 萬
    元，以夫妻剩餘財產分配請求權之立法精神觀之，相對人之
    資產顯大於負債，尚無「不能清償或有不能清償債務之虞」
    ，其更生之聲請即不符消債條例第3 條所定要件，自無許其
    藉由更生程序以規避其所欠債務，是應將婚姻中因雙方共同
    努力而來的財產平均分配，再為更生債務人清償能力之估算
    ，始符公允。又債務人於經濟困頓之際，理應選擇適度對其
    資產加以處分或分租部分樓層以增裕收入，使減輕債務負擔
    ，而非反倒僅有累積家庭資產之行為，否則對債權人而言實
    有不公平之處，是相對人出售前開房產並另行租屋居住，將
    絕對有利相對人清償債務且大幅減低債務負擔，使現有之無
    擔保欠款大幅減少，甚至終為無欠款。另相對人前以贈與方
    式移轉名下不動產予配偶，以規避債權人進行訴追，今再欲
    藉由善意之消債立法而調整其債務問題，客觀上顯未盡力清
    償，主觀上也有違背公平原則，倘依其更生方案，無異係享
    有免責利益之同時，仍累積保有積極資產，自非合理! 此外
    ，相對人原有債務已因法院裁定更生而未再依契約繼續加計
    利息情形下，相對人清償數額顯屬過低，對各債權人亦失公
    平。為此，爰依法聲明異議，請求廢棄原裁定等語。
二、按消費者債務清理條例之制定，乃為使負債務之消費者得依
    該條例所定程序清理其債務，以調整其與債權人及其他利害
    關係人之權利義務關係，保障債權人之公平受償，謀求消費
    者經濟生活之更生，進而健全社會經濟之發展；又按債權人
    會議可決之更生方案對不同意或未出席之債權人不公允者，
    法院應不認可更生方案，消費者債務清理條例第1 條、第63
    條第1 項第1 款分別定有明文。再消費者債務清理條例之制
    定，既係為使負債務之消費者得依該條例所定程序清理其債
    務，保障債權人之公平受償，以謀求消費者經濟生活之更生
    ，故除有消費者債務清理條例第63條第1 項或第64條第2 項
    所列所定之情形外，法院於認可更生方案時，尚非不得斟酌
    債務人之資力狀況，依照債務人所提更生方案之還款成數，
    債務人所提之更生方案是否有浪費之情事，及債務人實際生
    活上若有特殊困難時，應否加以考慮等情狀，而裁量認可更
    生方案，合先敘明。
三、經查：
(一)、本件相對人聲請更生，前經本院97年度消債更字第55號裁定
    開始更生程序，相對人提出如附件之更生方案，雖未獲債權
    人會議可決，惟因相對人有薪資收入，原裁定依消費者債務
    清理條例第64條第1 項規定，認其所提更生方案為公允而逕
    予認可，合先敘明。
(二)、查坐落高雄市○○區○○段380 之22地號土地及其上同段20
    41建號即門牌號碼為高雄市○○區○○路二段588 巷16號（
    整編前門牌號碼為高雄市○○區○○路二段588 巷14號）建
    物（以下合稱系爭房地）所有權人為相對人之配偶張祝靜，
    而系爭房地於88年1 月30日係以買賣為原因登記為相對人所
    有，嗣於93年9 月9 日由相對人贈與張祝靜，此有系爭房地
    登記謄本、異動索引資料及高雄縣政府地方稅務局99年4 月
    19日高縣稅房字第0990020990號函在卷可稽（見97年度司執
    消債更字第21號卷《下稱司執消債更卷》第350 頁至第353
    頁、本院99年度事聲字第46號卷第84頁至第93頁），可堪認
    定。聲請人雖主張依夫妻剩餘財產差額分配請求權之立法精
    神，相對人可將婚姻中因雙方共同努力而來的財產即系爭房
    地平均分配，如此，相對人所有資產可能將大於負債，自無
    許其藉由更生程序以規避其所欠債務等語。惟夫妻剩餘財產
    差額分配請求權，係以夫妻法定財產制關係消滅時，即離婚
    、繼承發生時始有適用之餘地，而相對人與其配偶關係現尚
    存續中，其夫妻財產制又未變更，相對人自未取得夫妻剩餘
    財產分配請求權，聲請人請求應依夫妻剩餘財產差額分配請
    求權之立法精神，將相對人配偶在婚姻中取得之財產平均分
    配，已於法不合；況依消費者債務清理條例第98條第2 項規
    定：「專屬於債務人本身之權利及禁止扣押之財產，不屬於
    清算財團。但民法第1030條之1 規定之剩餘財產差額分配請
    求權，不在此限。」，足認夫妻剩餘財產差額分配請求權行
    使之規定，僅適用於清算程序，係俾利計算債務人構成清算
    財團之財產，更生程序則不與焉，而本件相對人係聲請更生
    程序，並非聲請清算程序，自不適用上開關於清算財團之規
    定。又更生方案擬定之償債基礎，係在於以相對人將來可得
    預期之經常性收入，於更生期間盡其清償能力，以收入所得
    中之相當數額清償債務，使各該債權人得於可能範圍內受最
    大之清償，而非在清算相對人之總體財產，法院於更生程序
    中，僅得就相對人所提出之更生方案還款條件公允與否為判
    斷，而不得逕命相對人處分其財產先行清償部分債務，或逕
    命相對人提出依債權人之主張擬定之財產出售或分割方案，
    是以，相對人是否訴請剩餘財產分配，即與更生方案所定還
    款條件公允無涉，則聲請人之主張既與上開法條之規定不符
    ，自難認有理由。
(三)、聲請人另謂相對人將原有之系爭房地贈與配偶張祝靜，避免
    債權人進行追索，再藉更生程序規避債務，並未盡力清償而
    有違公平原則，且無異使相對人享有免責利益之同時，仍累
    積保有積極財產，顯不合理，相對人應出售系爭房地並另行
    租屋居住，將出售所得價款用以清償債務，始謂公平等語。
    然查，系爭房地係擔保張祝靜向中國信託銀行所借之房貸債
    務（下稱系爭房貸債務），相對人並為系爭房貸債務之保證
    人，且截至97年7 月25日為止系爭房貸債務尚有3,602,946
    元未償，此有卷附中國信託銀行97年7 月25日陳報狀、借據
    1 紙（見司執消債更卷第43頁、第271 頁）及系爭房地登記
    謄本在卷可憑。系爭房地所擔保貸款債務之借款人既為相對
    人之配偶張祝靜，相對人僅為該貸款債務之保證人，且依相
    對人目前收入狀況僅每月17,280元，有相對人提出之薪資條
    可參（見司執消債更卷第456 頁），扣除相對人所提更生方
    案每月應清償之9,700 元款項後，每月所餘7,580 元收入尚
    低於內政部所公告99年度台灣省每人每月最低生活費用標準
    9,829 元，僅可勉強供相對人個人生活所需，難認系爭房貸
    債務係由相對人繳納負擔，相對人顯然無法以己身財力繼續
    保有系爭房地，則相對人前於93年9 月9 日將系爭房地贈與
    實際借貸並繳納貸款債務之張祝靜，並非於消費者債務清理
    條例制定通過後方將系爭房地處分，且非憑白將毫無負擔之
    不動產贈與張祝靜，自難認相對人主觀上有藉由處分系爭房
    地並利用消費者債務清償理條例所定更生程序以逃避債務之
    惡意。又系爭房地既為張祝靜所有，相對人並無處分之權限
    ，況更生程序不同於清算程序，尚不得逕命相對人處分其財
    產先行清償部分債務，已如前述，且依相對人目前收入狀況
    觀之，相對人並無餘力可資協助張祝靜負擔房貸債務，則聲
    請人謂相對人應先行出售非其所有之系爭房地，並指摘相對
    人有藉更生程序累積自有財產之情，顯不可採。
(四)、再者，更生方案之條件公允與否，應審酌債權人與債務人之
    利益衡平、債務人之償債能力與清償誠意以及社會公益等因
    素加以綜合判斷，還款期間、還款成數及數額並非判斷更生
    方案是否公允之唯一標準。本件更生程序開始後，本院司法
    事務官綜合斟酌相對人所提出之更生方案，認相對人以其每
    月薪資僅17,280元之所得水準，願降低其每月必要生活支出
    至7,580 元，已低於內政部所公告台灣省99年度每人每月最
    低生活費用標準9,829 元，而無奢侈、浪費情事，並願將所
    餘9,700 元收入全數用以清償，足見相對人已盡其最大努力
    償債，故認其所提附件更生方案之條件核屬公允、適當、可
    行。聲請人以前揭情詞指摘相對人所提附件更生方案不公，
    均不可採，已如前述，則在相對人已盡最大能力清償之情況
    下，聲請人另以相對人清償成數過低為由，逕謂該更生方案
    之條件對債權人不公，顯未顧及消費者清理條例為使努力償
    債之消費者有經濟生活更生可能之立法意旨，相對人既已展
    現其清償債務之誠意，自不得僅以償還成數為35.81%即認其
    所提更生方案條件不公，是聲請人此部分所陳，亦不足採。
四、綜上所述，本院司法事務官斟酌相對人所提附件更生方案，
    認其條件核屬公允、適當、可行。此外，又查無同條例第63
    條或第64條第2 項所定不應認可之消極事由存在，乃逕依同
    條例第64條第1 項裁定予以認可相對人所提附件更生方案，
    經核並無不合。從而，聲請人聲明異議，非有理由，應予駁
    回。
五、依消費者債務清理條例第15條、民事訴訟法第240 條之4 第
    3項後段，裁定如主文。
中    華    民    國   100    年    2     月    9     日
                  民事第六庭  法      官  林書慧
上為正本係照原本作成。
如不服本裁定，應於裁定送達後10日內，以書狀向本院提出抗告
，並繳納抗告費新臺幣1千元。
中    華    民    國   100    年    2     月    9     日
                              書  記  官  史華齡
附件：更生方案
┌──────────────────────────────────┐
│壹、更生方案內容                                                    │
├──────────────────────────────────┤
│1.每期清償金額：新台幣9,700元。                                     │
│2.每1月為一期，每期在25日給付。                                     │
│3.自認可裁定確定翌月起，分8年，共96期清償。                         │
│4.清償比例：35.81%。                                                │
│5.債務總金額：新台幣2,600,080元。                                   │
│6.清償總金額：新台幣931,200元。                                     │
├──────────────────────────────────┤
│貳、更生清償分配表                                    單位：新台幣元│
├──┬────────────┬─────────┬────────┤
│編號│      債  權  人        │  債  權  金  額  │每期可分配之金額│
├──┼────────────┼─────────┼────────┤
│ 1  │  上海商業儲蓄銀行      │     115,061      │      429       │
├──┼────────────┼─────────┼────────┤
│ 2  │  新光行銷公司          │      14,397      │       54       │
├──┼────────────┼─────────┼────────┤                                                      │
│ 3  │  大眾商業銀行          │      41,371      │      154       │
├──┼────────────┼─────────┼────────┤                                                      │
│ 4  │  中國信託商業銀行      │     250,998      │      937       │
├──┼────────────┼─────────┼────────┤
│ 5  │  友邦國際信用卡公司    │     175,103      │      653       │
├──┼────────────┼─────────┼────────┤
│ 6  │  台北富邦商業銀行      │     153,471      │      572       │
├──┼────────────┼─────────┼────────┤
│ 7  │  台新國際商業銀行      │     608,024      │    2,269       │
├──┼────────────┼─────────┼────────┤
│ 8  │  台灣土地銀行          │     169,349      │      632       │
├──┼────────────┼─────────┼────────┤
│ 9  │  合作金庫商業銀行      │     104,620      │      390       │
├──┼────────────┼─────────┼────────┤
│ 10 │  臺灣新光商業銀行      │      95,835      │      357       │
├──┼────────────┼─────────┼────────┤
│ 11 │  香港上海豐銀行      │      73,143      │      273       │
├──┼────────────┼─────────┼────────┤
│ 12 │  陽信商業銀行          │     139,189      │      519       │
├──┼────────────┼─────────┼────────┤
│ 13 │  萬泰商業銀行          │     431,207      │    1.609       │
├──┼────────────┼─────────┼────────┤
│ 14 │  遠東國際商業銀行      │     207,881      │      776       │
├──┼────────────┼─────────┼────────┤
│ 15 │  聯邦商業銀行          │      20,431      │       76       │
├──┼────────────┼─────────┼────────┤
│    │  合             計     │   2,600,080      │    9,700       │
├──┴────────────┴─────────┴────────┤
│參、補充說明：                                                      │
│一、總清償比例計算至百分比之小數點後第三位四捨五入至第二位。        │
│二、每期可分配金額＝債權金額總清償比例期數（元以下四捨五入）。  │
└──────────────────────────────────┘